【裁判字號】    95,訴,10896
【裁判日期】    951229
【裁判案由】    侵權行為損害賠償
【裁判全文】
臺灣臺北地方法院民事判決             95年度訴字第10896號
原     告  財團法人汽車交通事故特別補償基金
法定代理人 甲○○
訴訟代理人 丙○○
被      告 乙○○
訴訟代理人 解家源律師
上列當事人間，請求損害賠償事件，本院於95年12月19日言詞辯
論終結，判決如下：
    主  文
原告之訴駁回。
訴訟費用由原告負擔。
    事實及理由
一、原告起訴主張：
（一）訴外人蔡宜玲於民國93年11月10日上午，搭乘友人即訴外
      人陳馨怡所駕駛之車牌號碼7352－DC號自用小客車，於行
      經桃園縣桃園市○○路路段，訴外人陳馨怡即將該車輛暫
      放於該路段旁，下車拜訪友人，訴外人蔡宜玲獨自留坐在
      車內。同日上午8時50分許，因該車牌號碼7352－DC號自
      用小客車擋住後方車牌號碼不明小貨車之行進方向，而遭
      鳴喇叭要求移車，訴外人蔡宜玲雖未領有小型車普通駕駛
      執照，仍自行換坐至駕駛座上，欲駕駛車牌號碼7352－DC
      號自用小客車往前移動。訴外人蔡宜玲駕駛車輛時，本應
      注意車前狀況，其竟疏未注意，僅因車牌號碼7352－DC號
      自用小客車前方之公車候車區恰停有另輛公車，即貿然向
      右打方向盤並猛踩油門，致上開自用小客車衝上統領百貨
      公司（即中華路6號對面）之道路，撞擊於該處候車之杜
      保忠、王芷湘，致使杜保忠受有「1.頭部外傷合併嚴重腦
      挫傷，顱骨骨折及腦氣室、右側硬膜下出血。2.左側鎖骨
      骨折。3.左側胸部血氣胸。」，經送醫急救，於同日下午
      2時40分許不治死亡。王芷湘則受有頭部外傷併顱內出血
      ，經送醫後，亦於同年11月13日上午7時3分許不治死亡。
      訴外人蔡宜玲駕駛前述肇事之車輛，於事故當時為被告乙
      ○○所有，且事故當時並未投保強制汽車責任保險。而上
      二受害人之繼承人即訴外人楊鴻勳業依強制汽車責任保險
      法第4條、第10條第2項、第25條第1項第3款、第38條第1
      項第2款等之規定，向原告請求死亡補償金共計新台幣（
      下同）280萬元，原告業悉數給付。本件被告乙○○以前
      述肇事車輛所有權人地位，竟未依法投保強制汽車責任保
      險，雖因訴外人蔡宜玲駕駛不慎致杜保忠、王芷湘等2人
      死亡，然亦因該肇事車輛未投保強制汽車責任保險致前述
      受害人之繼承人無法向保險人請求保險給付，必須轉向原
      告申請補償金。原告爰引強保法第38條第1項第2款、第39
      條第2項為獨立之請求權依據，請求被告乙○○給付如聲
      明事項所示，自屬有據。且本件被告乙○○客觀上並未投
      保強制汽車責任保險，足證被告乙○○有違反修正前強保
      法之事實，故爰依民法第184條第2項規定提起本件訴訟。
（二）被告辯稱被告乙○○與訴外人陳馨怡於事故發生（即93年
      11月10日）前之93年7月間，已就系爭汽車成立買賣契約
      ，並移轉所有權與訴外人陳馨怡，應負擔保險責任者為訴
      外人陳馨怡。被告無庸以系爭肇事車輛所有人地位，負擔
      本件返還強制汽車責任保險補償金之責任等語置辯，然依
      據民法第761條規定，汽車動產所有權之變動，除所有權
      讓與合意外，非經交付之公示外觀，不發生動產所有權變
      動之效力。而本件雖台灣桃園地方法院94年度交易字第18
      9號刑事判決，僅說明訴外人陳馨怡駕駛系爭車輛…，客
      觀上，僅得證明訴外人陳馨怡具備占有系爭標的物之事實
      ，然於民法之體系中，其占有系爭標的物之原因者眾，或
      為使用借貸、管理之法律關係等，情形多端。被告既辯稱
      有因買賣致系爭肇事車輛所有權變動之事實，原告否認之
      。是依證據責任分配原則，應由被告負擔舉證責任。不得
      逕以刑事判決確認訴外人有占有系爭肇事車輛之事實，即
      可認定被告非系爭車輛之所有權人，況原告依據電腦系統
      查詢結果顯示，系爭肇事車輛於事故當時，登記為被告所
      有。依經驗法則論之，車輛監理單位之登記車輛名義所有
      權人，雖僅具備行政上之稅務、監管作用，然亦足以結合
      其他客觀事實，作為該登記名義人為汽車動產所有權人之
      判斷。本件，客觀上被告乙○○為監理單位之登記所有權
      人，此部分之舉證方法，原告業提出登記被告所有之肇事
      車輛強制險查詢回覆影本為證，若果被告辯稱93年7月間
      完成所有權移轉登記，詎遲至事故發生之同年11月間仍未
      完成系爭肇事車輛所有權之移轉登記，其間被告須負擔稅
      務、保險等之不利益長達4個月以上，與一般經驗法則未
      符。綜上客觀事實，足證被告為本件系爭肇事車輛之所有
      權人。
（三）原告得請求被告乙○○返還補償金之法律上理由：
    1.按「汽車交通事故發生時，受害人或其繼承人因肇事汽車
      非強制汽車責任保險之被保險汽車，致未能依強制汽車責
      任保險法規定向保險人請求給付保險金者，得在相當於強
      制汽車責任保險法規定之保險金額範圍內，向特別補償基
      金請求補償。」；「特別補償基金於補償金額範圍內，得
      直接向加害人或汽車所有人求償。」修正前強制汽車責任
      保險法第38條第1項第2款、第39條第2項分別定有明文。
      觀諸前述規定，並未規定汽車所有人負擔返還補償金之責
      任，須以故意、過失為要件，應屬法定賠償責任之本質。
    2.次按「違反保護他人之法律，致生損害於他人者，負賠償
      責任。但能證明其行為無過失者，不在此限。」89年5 月
      5日修正民法第184條第2項訂有明文。上開規定關於違反
      保護他人之法律，須負損害賠償責任者，應以故意、過失
      為要件。惟應注意者，前述所指行為人故意、過失之要件
      ，係針對法律之違反而言；至於行為人對其行為之結果，
      對權利或法益之侵害是否預見，即非所問。否則，與一般
      權利之侵害無異而失立法原意。復按「為使汽車交通事故
      所致體傷、殘廢或死亡之受害人，迅速獲得基本補償，並
      維護道路交通安全，特制定本法。」；「汽車所有人應依
      本法規定投保本保險。」此觀諸修正前強制汽車責任保險
      法第1條、第4條著有明文，即屬保護他人之法律。因依同
      法所設立之特別補償基金，旨在無保險人可以理賠等特別
      情形下，所為之補充救濟途徑，以迅速補償汽車事故受害
      人為規範目的。且該基金屬公益性質，非最終應負賠償責
      任者，並非藉以解免汽車所有人不依規定投保之責任。而
      本件被告乙○○客觀上並未投保強制汽車責任保險，足證
      被告乙○○有違反修正前強制汽車責任保險法之事實。
（四）爰此聲明：被告乙○○應給付原告新臺幣280萬元，及自
      本起訴狀繕本送達被告之翌日起至清償日止，按年息5％
      計算之法定遲延利息。
三、被告則以：
    系爭發生交通事故之車牌7352－DC號汽車，其原始所有人固
    為本件被告乙○○，但被告乙○○已於該93年7月間售與訴
    外人陳馨怡，並非被告所有，且肇事當日上午，本由該車所
    有人陳馨怡駕駛該車搭載肇事人蔡宜玲前往桃園市○○路，
    汽車所有人陳馨怡下車找朋友之際，肇事人蔡宜玲一人獨留
    在車內，因遭不知名人士催促移車，自行換坐至駕駛座之位
    置，駕駛該7352－DC號自小客車而肇事等情業經桃園地院檢
    察署不起訴處分書載明。可知被告乙○○並非所有人，該汽
    車既於93年7月間售與他人，是否辦理保險，為所有人陳馨
    怡之責，並非被告乙○○所能決定，況當日之肇事人為蔡宜
    玲，亦非被告乙○○，被告乙○○自無刑責，亦無保險之責
    ，況強制汽車責任保險法已於95年2月5日修正公布，被告亦
    無課責之規定，被告乙○○無須負保險責任等語資為抗辯。
    並聲明：原告之訴駁回。
四、本件兩造不爭執事項為：
（一）系爭車號7352-DC，於93年11月10日事故發生時，被告為
      監理機關登記名義人。
（二）訴外人蔡宜玲於93年11月10日上午，駕駛系爭自用小客車
      撞擊被害人杜保忠、王芷湘，致使被害人杜保忠及王芷湘
      不治死亡。
（三）系爭車輛因未投保強制汽車責任保險，被害人之繼承人楊
      鴻勳依修正前強制汽車責任保險法規定，已向原告請求補
      償，並受領死亡給付280萬元。
五、兩造所爭執應經本院審酌者為：（一）被告於系爭事故發生
    時是否為系爭車號7352-DC車輛之所有人？（二）原告請求
    被告給付有無理由？茲分述之：
（一）被告是否為系爭車號7352-D C車輛之所有人？
      原告主張依據電腦系統查詢結果顯示，系爭肇事車輛於事
      故當時，登記為被告所有，故被告為系爭車輛之所有人等
      語，被告則否認為系爭車輛之所有人，辯稱系爭車輛於93
      年7月間出售予第三人陳馨怡，事故發生時其並非車輛所
      有人等語。按動產受讓人占有動產而受關於占有規定之保
      護者，縱讓與人無移轉所有權之權利，受讓人仍取得其所
      有權，為民法第801條所明定。又汽車為動產，其所有權
      之移轉因交付而生效力，不以向監理機關聲請過戶為必要
      ，觀同法第761條第1項規定亦可明瞭，最高法院70年度台
      上字第3077號；又按汽車為動產，依民法第761第1項規定
      ，其物權之讓與以交付為生效要件。在監理機關所為過戶
      ，屬於行政上之監理事，不生物權移轉之效力，最高法院
      71年度台上字第3923號裁判參照。是汽車買賣，雖應辦理
      過戶登記，但此非汽車所有權移轉之法定要件，因汽車係
      動產，只須有移轉汽車之合意與交付與受讓人，即生所有
      權移轉之效力。被告辯稱其於93年7月將系爭車輛出售予
      第三人陳馨怡等語，經查，經本院調閱被告所涉刑事案件
      之台灣桃園地方法院94年度偵字第8541號偵查卷宗，訴外
      人陳馨怡於93年11月10日事故發生時於警詢時即陳稱：系
      爭車輛係其所有，伊向被告於93年7月購買後，尚未辦理
      過戶等語（見陳馨怡警詢筆錄）；而肇事者蔡宜玲於警詢
      時供稱：事故當時伊坐在自小客的副駕駛座，伊朋友陳馨
      怡原本是自小客車的駕駛人下車去附近找朋友等語（見蔡
      宜玲警詢筆錄）；是系爭事故發生時並非被告占有之中，
      依證人陳馨怡之證詞，已可認陳馨怡與被告已有移轉讓與
      之合意，且被告已將系爭車輛交付陳馨怡，依上開說明，
      汽車物權之讓與以交付為生效要件，在監理機關所為過戶
      ，屬於行政上之監理事項，原告主張被告為登記名義人即
      為車輛所有人並不可採，被告辯稱其已將車輛出賣交付予
      陳馨怡，其並非所有人，應為可採。
（二）原告請求被告給付有無理由？
      原告主張依修正前強制汽車責任保險法第38條第1項第2
      款規定，原告應予受害人家屬補償，惟依同法第39條規定
      原告得直接向汽車所有人即被告求償；且強制汽車責任保
      險法為民法第184條第2項所稱保護他人之法律，被告亦應
      依民法第184條第2項規定賠償等語。惟原告上開請求皆應
      以被告為汽車所有人為前提要件，而本件被告於系爭事故
      發生已非系爭車輛所有人，已如前述，從而，原告依據上
      揭規定請求被告給付補償金280萬元，及其法定遲延利息
      ，即屬無據。
六、綜上所述，原告主張被告於事故發生時，為系爭車輛之所有
    人並不可採，從而，原告本於修正前強制汽車責任保險法第
    39條第2項及民法第184條第2項規定，請求被告賠償補償金
    280萬元，及遲延之利息，為無理由，應予駁回。
七、結論：本件原告之訴為無理由，依民事訴訟法第78條，判決
    如主文。
中    華    民    國    95    年    12    月    29    日
                  民事第二庭  法  官  吳淑惠
以上正本係照原本作成。
如對本判決上訴，須於判決送達後20日內向本院提出上訴狀
中    華    民    國    96    年    1     月    2     日
                              書記官  蔡凱如


司法院資訊處製作；財團法人民間司法改革基金會備份。
